【裁判字號】    97,勞上易,1
【裁判日期】    970331
【裁判案由】    損害賠償
【裁判全文】
臺灣高等法院臺中分院民事判決         97年度勞上易字第1號
上  訴  人  乙○○
                      號
上  訴  人  甲○○
                      17號
前列二人共同
訴訟代理人  吳麗如律師
前列二人共同
訴訟代理人  簡榮宗律師
被上訴人    亞洲光學股份有限公司
法定代理人  丙○○
訴訟代理人  羅豐胤律師
訴訟代理人  洪明儒律師
上列當事人間請求損害賠償事件，上訴人對於中華民國96年11月
1日臺灣臺中地方法院96年度勞訴字第40號第一審判決提起上訴
，本院於97年3月18日言詞辯論終結，判決如下：
    主  文
上訴駁回。
第二審訴訟費用由上訴人負擔。
    事實及理由
壹、被上訴人方面
一、本件被上訴人於原審起訴主張：
(一)、被上訴人公司為從事光學器材製造、加工、研發業務之公司
    ，且所營者為尖端高科技產品之業務。而上訴人乙○○、甲
    ○○原均係被上訴人之員工，其中上訴人甲○○擔任光機工
    程師之職務，從事投影機（光機部分）開發設計之工作，任
    職期間為民國95年7月24日起至96年4月10日止；上訴人乙○
    ○擔任機構工程師，從事投影機（鏡頭部分）開發設計之工
    作，任職期間為95年10月2日起至96年4月10日止。上訴人2
    人於任職被上訴人公司時均簽訂「員工聘僱保密暨競業禁止
    合約」。依該合約第5條第3項約定上訴人於離職後2年內不
    得受僱於與被上訴人公司相同或類似產品業務之公司或事業
    。詎上訴人2人自被上訴人公司離職後，即前往訴外人玉晶
    光電股份有限公司（下稱玉晶公司）任職於光機事業部，其
    中上訴人甲○○之任職期間自96年4月10日起至96年5月3日
    止；上訴人乙○○之任職期間自96年4月11日起至96年5月3
    日止。經被上訴人於96年4月25日以台中縣潭子栗林郵局第
    27號、第28號存證信函通知上訴人2人前往訴外人玉晶公司
    任職，係違反前揭競業禁止之約定，並定於7日內依該存證
    信函之意旨停止違約行為，各該信函已送達上訴人2人。上
    訴人2人於收受被上訴人所發前揭存證信函後，即委由律師
    於96年5月4日發函通知被上訴人其2人業於同年4月27日向訴
    外人玉晶公司申請離職等語。而查上訴人2人之上開行為，
    均違反系爭合約第5條第3項「離職後2年內不得受僱於甲方
    公司經營相同產品業務之公司」之規定，被上訴人自得依系
    爭合約第5條第5項中段規定，請求上訴人等各賠償被上訴人
    2,000,000元；如認上訴人已立即改正，則依第5條第5項前
    段請求上訴人等賠償其在訴外人玉晶公司任職期間所得之薪
    資或其他利益。
(二)、對上訴人抗辯之陳述：
  1.上訴人雖抗辯被上訴人並無受保護之利益存在，然查被上訴
    人為臺灣光學儀器製造之頂尖廠商，且對於上訴人所施之教
    育訓練包含潔淨室、無塵無菌室之規範、管理要領、記錄規
    範等，ZEMAX鏡頭評價及簡介、檢具及組立治具之設計與運
    用等，均為被上訴人公司針對公司本身特有之設計、生產流
    程與產品所施予之課程，與一般坊間所上課程並不相同。又
    上訴人2人任職於被上訴人光學技術中心，專責投影機鏡頭
    研發、生產業務，且曾支援照相機鏡頭之研發，並可接觸多
    項營業秘密。此觀之95年8月2日上訴人2人之直接主管即
    訴外人張明新以電子郵件向被上訴人職員張永沂要求提供re
    lay鏡頭設計圖，訴外人張明新於同日將該等機密資料傳送
    予上訴人甲○○（原證20）。95年8月22日被上訴人公司
    職員即訴外人陳香君，將被上訴人客戶傳送之BENQ鏡頭濾光
    片圖面（機密資訊）傳送予訴外人張明新，張明新於同日傳
    送給上訴人甲○○（原證21）。96年1月17日訴外人陳香
    君將被上訴人公司客戶明基公司新鏡頭設計圖、規格、目標
    價等機密資訊傳送給訴外人張明新，訴外人張明新於同日傳
    送給上訴人乙○○、甲○○（原證22），且原證20至22電子
    郵件所檢附相關產品設計圖，均有機密字樣，已足認被上訴
    人有值得保護之利益。又上訴人乙○○尚有如下事證上訴
    人乙○○於96年2月13日讀取訴外人張明新所寄之電子郵件
    ，對被上訴人公司編號SASAH0429鏡頭之成本知之甚詳（原
    證24）；96年1月31日訴外人張明新寄發電子郵件檢附0.7
    釐米、編號xga之鏡頭規格資料（原證25）予上訴人乙○○
    ，上訴人乙○○於翌日作成設計圖並回傳訴外人張明新（原
    證26）；96年3月1日訴外人張明新收到被上訴人公司竹北
    廠人員通知「由於馬達規格更動，馬達座鎖孔必須設變，孔
    徑如附件，原本的孔保留它用」等語，訴外人張明新將此事
    交予上訴人乙○○處理（原證27），上訴人乙○○因而得知
    該項業務；95年12月15日被上訴人公司新竹專案研發技術
    中心人員吳子龍以電子郵件將被上訴人公司鏡頭產品（編號
    a02）及其配合零件資料交予上訴人乙○○，上訴人乙○○
    於同日完成組立圖面檢討，回寄吳子龍（原證28）；上訴
    人乙○○自95年12月18日起至96年2月27日止，一直在處理
    被上訴人公司編號428、429之鏡頭產品（原證42）；基上，
    可證上訴人乙○○確實在任職期間得於業務上接觸被上訴人
    及被上訴人客戶所提供之業務機密。另上訴人甲○○尚有如
    下事證上訴人甲○○任職之初即獲重用，處理多項重要業
    務，並接觸被上訴人公司內部資訊（原證29-34）；多次
    與被上訴人公司重要客戶，如台達電子股份有限公司、TI、
    Meiloon、明基等接洽聯繫（原證35-39）。多次與原告公
    司智財權部門人員黃祺淑討論有關被上訴人公司產品編號
    E0000000、Xcube三片式DLP光學引擎，申請專利權之相關技
    術問題（原證40）；上訴人甲○○任職被上訴人公司期間
    完成多項發明業務，有轉讓專利申請權證明書可證（原證41
    ）；亦可證上訴人甲○○可接觸到被上訴人公司業務機密。
    應足認被上訴人有值得保護之利益。
  2.系爭競業禁止合約之簽約對象係被上訴人公司之員工，並非
    不特定多數人，且依系爭合約第4條第3項約定，員工於受僱
    前如有簽署任何文件或約定，致其無法履行聘任合約或保密
    條款之規定時，應於簽訂本約時告知被上訴人，足見上訴人
    等於簽署上開合約前，並非毫無磋商餘地。上訴人受系爭合
    約限制之時間、內容為離職日起2年，不得從事與被上訴人
    公司相同或類似產品之業務，此等限制對競爭激烈之科技產
    業而言，並無過當之處，況被上訴人公司並非單方面限制員
    工之權利，尚提供員工如因遵守競業禁止條款，而無法順利
    謀職時，得向被上訴人公司請求補助之機會，可知系爭競業
    禁止條款並無任何顯失公平之情形。上訴人所稱「離職申請
    書上，主管有註明受競業限制者」係作提醒離職人員之用，
    縱漏未記載，亦不影響受競業禁止條款限制之離職員工，依
    照補償辦法向被上訴人申請補償之資格。且上訴人2人於離
    職時填寫之「工作移交流程表」即載明：「依照入社時簽署
    之【員工聘僱守密合約】，員工承諾於聘用關係終止起2年
    內，絕不參與或經營與被上訴人公司業務相同或類似產品業
    務之事業，或受聘他人之職務時使用」，上訴人辯稱其非可
    適用競業禁止補償條款，或其不知有競業禁止條款云云，顯
    非實在。
  3.系爭合約第5條第5項之約定，解釋上不論前後段，均具有懲
    罰性違約金之性質；亦即在乙方（即上訴人）違反該條各款
    規定時，甲方（即被上訴人）得請求乙方因違約行為所得之
    利益作為違約金；如經甲方通知改正而乙方未立即改正者，
    甲方得依第5條第5項中段之約定（即乙方應賠償2,000,000
    元或按違反之年度或離職日前一年年所得兩倍，取其高者）
    請求乙方給付違約金，且於上述兩種情形，甲方均得另行請
    求賠償所受之損害。蓋以該約定之目的在保護被上訴人公司
    之利益以觀，應認是懲罰性違約金，較符合當事人之真意。
    上訴人2人違背系爭競業禁止合約第5條第3項約定，應依合
    約第5條中段賠償被上訴人2,000,000元，如認上訴人2人於
    經被上訴人通知後，已經改正，被上訴人亦得依同條項前段
    請求上訴人2人以其至訴外人玉晶公司任職期間所取得之薪
    資或其他利益賠償被上訴人。
(三)、爰依系爭競業禁止合約第5條規定提起本訴，並聲明請求判
    決：上訴人乙○○應給付被上訴人2,000,000元，及自起訴
    狀繕本送達翌日即96年6月2日起至清償日止，按年息5%計算
    之利息；上訴人甲○○應給付被上訴人2,000,000元，及自
    起訴狀繕本送達翌日即96年6月2日起至清償日止，按年息5%
    計算之利息。並陳明被上訴人願供擔保，請准宣告假執行。
二、於本院補充陳述：
(一)、上訴人二人於任職期間所接觸各項資訊，均為被上訴人公司
    享有之營業秘密。
(二)、上訴人二人任職期間，除接觸上述各項營業秘密以外，並擔
    任多項產品之研發工作。
    上訴人二人任職於被上訴人公司光學技術中心，除專責投影
    機鏡頭研發、生產業務以外，並曾支援照相機鏡頭研發工作
    ，另有關手機鏡頭業務亦在職掌範圍（參原證31、32）。又
    上訴人乙○○自95年12月18日起至96年2月27日止，持續處
    理被上訴人公司428、429鏡頭產品相關設計、生產業務（參
    原證42）；另有關被上訴人公司0.7釐米，編號xga鏡頭設計
    及編號a02鏡頭產品等業務，亦為其所負責。而上訴人甲○
    ○於95年12月25日將其於職務上完成之BENQ1080p（參原證
    33）；96年1月24日完成A3-scanner（參原證34）產品設計
    資料傳送予張明新，顯見該等業務均為甲○○所負責。此外
    ，甲○○多次負責與被上訴人公司重要客戶接洽聯繫，並於
    職務上完成「光學投影系統」、「可提高對比值的全反射稜
    鏡組」等產品，供被上訴人申請專利。
(三)、查被上訴人公司於94年11月間，即曾為客戶三洋電機公司設
    計LCD投影機鏡頭（參原證23），而上訴人於離職前、後即
    已參與之玉晶公司9618投影機鏡頭，亦為三洋電機公司所委
    託（參原證14）。又玉晶公司業務範圍包括手機鏡頭設計與
    生產（原證9），而原證31、32所示設計圖即為手機鏡頭之
    設計圖，足見玉晶公司與被上訴人公司確為從事相同或類似
    業務之競爭廠商。上訴人違反雙方競業禁止之約定，於甫離
    職後即任職於玉晶公司，確實有礙於被上訴人營業秘密之保
    護。
(四)、對上訴人抗辯之補充陳述：
  1.原證10至16是欲證明乙○○在離職前就有與玉晶公司聯絡，
    這部分與營業秘密無關。而原證21部分，明基公司設計圖上
    面都有註明是機密，原證22電子郵件上面就有載明這是機密
    文件。又玉晶公司生產的產品不是只有9618Ｄ一種，另被上
    訴人的產品也不是只有DLP的產品，上訴人也有做LCD的產品
    。所以還是會有營業秘密保護的必要。至原證1所示教育訓
    練的時間不是只有一天，而是很多天，上訴人提出有疑問的
    也只有9月22日這一天。上訴人乙○○對於這上面的簽名也
    認為是真正的，訓練課程的內容確實有參與，也許不是那一
    天，那也可能是事後參與的。
  2.原證24關於被上訴人鏡頭產品的模具費用，從電子郵件可以
    看出是公司內部的成本，會涉及日後的定價，而且會影響將
    來的競爭力，這當然是上訴人的營業秘密。原證25是因為張
    明新要求上訴人乙○○設計鏡頭的規格資料，後來乙○○就
    將設計的成果以原證26E-mail給張明新，這都是他職務上所
    完成的設計。原證28的部分也是由張明新把被上訴人的產品
    零件資料交給乙○○，乙○○完成設計後，再用原證28回寄
    給伍子龍。原證29至34是上訴人甲○○接觸公司的資訊，都
    是由張明新或黃介明E-mail給甲○○做設計的。原證35至40
    也是有關甲○○的部分，他在任職期間負責與公司重要客戶
    做聯繫與接洽。又被上訴人係依據上訴人違競業禁止的規定
    來請求，不是主張有洩漏營業秘密，原證43與本案無關。在
    原審提出原證43是證明有提出告訴，但是有說於民事部分不
    主張。
  3.有關補償的部分，有提出存證信函。被上訴人已經明確以存
    證信函告知依照規定可以申請，上訴人不申請，卻又說申請
    沒有用。
貳、上訴人方面
一、上訴人則以：
(一)、不爭執有簽立系爭員工聘僱保密暨競業禁止合約，惟該條款
    並非上訴人等人於自由意志下所簽，因如上訴人不簽，被上
    訴人就要上訴人等人離職，實無法拒絕簽立該條款。然競業
    禁止之約定，係以附合契約即定型化契約之方式訂定時，仍
    應審酌該競業禁止之約定，是否有民法第247條之1各款，且
    顯失公平情形．．．，其判斷標準均應以下列各項加以審酌
    ：(1)企業或雇主需有依競業禁止特約之保護利益存在。(2)勞
    工在原雇主之事業應有一定之職務或地位。(3)對勞工就業之
    對象、時間、區域、職業活動之範圍，應有合理範疇。(4)應
    有補償勞工因競業禁止損害之措施。(5)離職勞工之競業行為
    是否具有背信或違反誠信原則之事等。是上訴人雖有簽署該
    員工聘僱保密暨競業禁止合約，惟該合約是由被上訴人事先
    以相同文字擬定之定型化契約，其內容是否顯失公平？是否
    對上訴人有重大之不利益？是否不當限制員工之工作權及生
    存權？自應依上揭原則衡量。而查被上訴人公司僅稱其獲得
    多數獎項，然並未證明其有受保護之利益存在。且雇主有無
    值得保護之利益，應由被上訴人負舉證之責。被上訴人雖列
    舉上訴人參與被上訴人公司之各項教育訓練，然其課程內容
    皆為「ZEMAX鏡頭」之相關知識，並非營業秘密。且上訴人2
    人任職被上訴人公司期間，所屬部門及職位為組件技術中心
    下屬機構設計課之投影機組機構工程師及光機工程師，職位
    不高。上訴人乙○○任職期間僅完成前手未完成之二投影機
    鏡頭提案及樣品，惟該二投影鏡頭均未取得認證及量產，自
    未接觸被上訴人公司之生產流程。又上訴人2人於96年3月底
    即向主管口頭辭職，同年4月2日提出辭呈，並於同年月10日
    正式去職，離職之原因為任職被上訴人公司之工作內容與當
    初之承諾不符，且上訴人乙○○在被上訴人公司任職前之職
    務為管理職之副理，與工程師之工作大相逕庭，故上訴人2
    人之離職，並未有任何背信或違反誠信原則。基上所述，上
    開競業禁止約定對於上訴人2人顯失公平，自屬無效。
(二)、若認系爭競業禁止條款為有效，上訴人2人於96年3月底口頭
    表示離職後，曾與法務主管及所屬單位主管面談，該主管均
    未提及上訴人應受競業禁止條款之拘束，且上訴人之「工作
    移交流程表」上均未註記上訴人等須受競業禁止條款之限制
    。又，上訴人2人長期任職於光電產業，投影機鏡頭相關技
    術為其等賴以維生之關鍵，然而被上訴人與上訴人約定系爭
    不合理之競業禁止條款，並提出本件訴訟，使得上訴人2人
    自訴外人玉晶公司離職後，僅能待業在家，不敢從事相同或
    類似之工作，實已侵害上訴人之生存權及工作權。再者，依
    競業禁止補償辦法第6.1條及系爭競業禁止合約第6.1條，離
    職申請書上主管有註明受競業禁止者，可提出補償請求。被
    上訴人於上訴人2人離職時，其離職申請書及服務證明書上
    既未註明其受有競業限制，上訴人2人無從向被上訴人公司
    申請補償，足見被上訴人公司之補償條款實際上無法實行；
    縱使該補償條款確能實現，其補償金額僅為底薪之一半即約
    14,000元，上訴人等實無法賴以維持生計。
(三)、縱認上訴人等有違約情事，依系爭合約書第5條第5項規定，
    上訴人等至多應賠償自訴外人玉晶公司所獲薪資利益予被上
    訴人，詎被上訴人將上開條款解為無論上訴人有無於收受通
    知後立即改正，均可另行請求上訴人賠償損失，顯係任意曲
    解文義，並不足採，況上訴人任職於被上訴人公司期間，從
    事非本職工作，大多從事一些事務性工作，上訴人等人因而
    離職，惡性並非重大，被上訴人向上訴人各求償2,000,000
    元，顯屬無稽等語，資為抗辯，並聲明：被上訴人之訴及假
    執行聲請均駁回；如受不利判決，願供擔保請准宣告免為假
    執行。
二、於本院補充抗辯：
(一)、被上訴人公司有關系爭競業禁止之約定，並無可受保護之利
    益存在。
  1.查被上訴人公司所提出之教育訓練課程報到僅為形式之製作
    ，上訴人2人並未實際參與該等教育訓練之課程，且被上訴
    人公司所提出之廠內教育訓練課程，並非必須藉由僱主之訓
    練始能獲得，應無獨特之知識秘密可言，自無逕以競業禁止
    條款保護之必要。
  2.又查，原證21及22電子郵件之內容皆為由客戶明碁公司（BE
    NQ）下單之鏡頭「規格」，該規格既為明碁公司所提供，已
    非被上訴人公司所固有之知識，且明碁公司亦可將該規格提
    供予他公司製作，則該等資訊即為一般涉及該類資訊之人所
    知，已不符合營業秘密之要件，而無以競業禁止條款保護之
    必要。至原證23新產品見積開發試作委託書，既非訂單，其
    後是否試作成功亦不得而知，更可證被上訴人公司未擁有該
    項技術。況三洋電機公司於同時期，亦可能委託多家公司進
    行試作。甚至，此規格亦為客戶三洋電機公司所提供，則該
    等資訊即為一般涉及該類資訊之人所知，自亦不符合營業秘
    密之要件，而無以競業禁止條款保護之必要。
  3.再查，被上訴人公司所製造之投影機為反射式DLP投影機，
    此由被上訴人提出之原證20、35、36、39及40電子郵件內容
    可知；惟訴外人玉晶公司所研發之9618D鏡頭則為液晶LCD投
    影機所需之鏡頭；而反射式DLP投影機及穿透式液晶LCD投影
    機兩者所需之技術不同，所表現效能亦各有優缺，於市場區
    隔甚為明確，故玉晶公司所研發之液晶LCD鏡頭，並非與被
    上訴人公司直接競爭之產品。至被上訴人所主張電子郵件內
    容主要係有關DLP投影機鏡頭之資訊內容，且被上訴人就此
    復未能舉證。
(二)、上訴人乙○○及甲○○於被上訴人公司之職務並非主要幹部
    且任職期間不長，縱使離職後再至相同或類似業務之公司任
    職，亦無妨害原雇主營業之可能。
(三)、被上訴人公司所載補償條款，其要件限制嚴格而無法實行，
    且補償金額顯不合理，實質上並無法提供上訴人等補償勞工
    因競業禁止損失之措施，是系爭競業禁止之約款對上訴人顯
    失公平。
(四)、系爭競業禁止之規定，關於競業限制對象範圍甚廣；2年之
    限制期間，將使上訴人喪失競爭之能力。
    查上訴人兩人本於所學，而長期接觸、任職於光學儀器產業
    ，因此，光學儀器製造之相關技術實為渠等賴以維生之技能
    ；惟觀諸系爭競業禁止之規定，係禁止「受僱於與甲方或甲
    方關係人公司相同或類似產品業務之公司或事業」，其關於
    競業限制對象範圍甚廣，是倘認系爭競業禁止之條款約定為
    有效，將導致上訴人於離職日起2年內無法就其所長有所發
    揮，且此行業之發展瞬息萬變，該2年之限制將使上訴人喪
    失競爭之能力，實屬對上訴人工作權益之重大損害。
參、原審經審酌兩造所提出之攻擊防禦方法後，認兩造所訂系爭
    「員工聘僱保密暨競業禁止合約」之約定，並無顯失公平之
    情事，難認為無效；而上訴人2人固有自被上訴人公司離職
    後，隨即受僱於與被上訴人公司相同產品業務之訴外人玉晶
    公司，而違反兩造競業禁止約定之行為，惟於被上訴人公司
    通知要求改正後，已立即改正，是被上訴人公司主張依系爭
    競業禁止約定第5條第5項後段（被上訴人載為中段），請求
    上訴人2人各賠償被上訴人2,000,000元，即屬無據。惟其依
    同條項前段約定，主張上訴人應以其因違約行為所得之利益
    ，充為賠償被上訴人之金額，並無不合，因而衡量兩造之利
    益、上訴人2人違約之程度、被上訴人公司關於競業禁止之
    約定並定有補償辦法等情狀，認被上訴人公司以上訴人2人
    各依其在訴外人玉晶公司所取得之薪資利益，充為請求違約
    金賠償之數額，並無過高之情事，據此判決上訴人乙○○應
    給付被上訴人42,176元，上訴人甲○○應給付被上訴人39,2
    95元，及均自起訴狀繕本送達上訴人翌日即96年6月2日起，
    按週年利率5%計算之法定遲延利息。被上訴人其餘之訴則予
    以駁回。並為附條件之假執行及免為假執行之判決。上訴人
    對於原審上開判決結果就其敗訴部分提起上訴（被上訴人就
    其敗訴部分未聲明不服而告確定），聲明求為：(一)原判決不
    利上訴人部分廢棄。(二)被上訴人於原審之訴及假執行聲請均
    駁回。(三)訴訟費用由被上訴人負擔。被上訴人則答辯聲明：
    (一)上訴駁回。(二)訴訟費用由上訴人負擔。
肆、兩造對於下列事實不爭執：
(一)、上訴人甲○○原係被上訴人之員工，擔任光機工程師之職務
    ，從事投影機（光機部分）開發設計之工作，任職期間為95
    年7月24日起至96年4月10日止。上訴人乙○○原係被上訴人
    之員工，擔任機構工程師，從事投影機（鏡頭部分）開發設
    計之工作，任職期間為95年10月2日起至96年4月10日止。
(二)、上訴人2人於任職被上訴人公司時均有「員工聘僱保密暨競
    業禁止合約」。
(三)、上訴人甲○○自被上訴人公司離職後，即前往玉晶公司任職
    於光機事業部，任職期間為96年4月10日起至96年5月3日止
    。上訴人乙○○亦前往玉晶公司任職於光機事業部，任職期
    間為96年4月11日起至96年5月3日止。
(四)、被上訴人曾於96年4月25日以臺中縣潭子栗林郵局第27號、
    第28號存證信函通知上訴人李岳聰、乙○○2人前往玉晶光
    電股份有限公司任職係違反兩造競業禁止之約定，並應於7
    日內依該存證信函之意旨停止違約行為，各該信函已經送達
    上訴人2人。
(五)、上訴人2人於收受被上訴人所發前項存證信函後，即委由明
    沂法律事務所簡榮宗律師、林邦棟律師於96年5月4日發函通
    知被上訴人其2人已於同年4月27日向玉晶光電股份有限公司
    申請離職，該信函亦已經到達被上訴人。
(六)、上訴人乙○○在訴外人玉晶光電股份有限公司任職期間，共
    取得42,176元之薪資。上訴人甲○○在訴外人玉晶光電股份
    有限公司任職期間共取得39,295元之薪資。
伍、本件之爭點厥為：(一)、上訴人2人與被上訴人所簽訂之「員
    工聘僱保密暨競業禁止合約」是否有效？(二)、被上訴人主張
    上訴人之違反「員工聘僱保密暨競業禁止合約」是否有理由
    ？如為有理由，其所受之損害為何？得否請求上訴人賠償、
    數額為何？茲分項敘明本院得心證之理由如下：
(一)、按離職後競業禁止條款，係前雇主在勞動契約下與受僱人約
    定，勞工有不使用或揭露其在前勞動契約中獲得之營業秘密
    或隱密性資訊之附屬義務，目的在使前雇主免於受僱人之競
    爭行為，此因雇主為維護其隱密資訊，防止員工於離職後，
    在一定期間內跳槽至競爭公司，並利用過去於原公司服務期
    間所知悉之技術或業務資訊為競爭之同業服務，或打擊原公
    司造成損害，或為防止同業惡性挖角，而與員工為離職禁止
    競爭約定。其本質雖側重保障前雇主，然此項約款如未逾合
    理程度，且不違反公序良俗，應為法律所許。又轉業之自由
    ，牽涉憲法第15條所保障人民工作權、生存權之基本人權，
    故競業禁止契約，自應有合理限制。而在該競業禁止之約定
    係以附合契約即定型化契約之方式訂定時，仍應審酌該競業
    禁止之約定，是否有民法第247條之1各款，而顯失公平情形
    。應就下列各項加以審酌：1.前雇主是否有依競業禁止特約
    保護之利益之存在？2.受僱人在前雇主之職務地位，是否係
    主要營業幹部，而非處於較低職務技能？3.限制轉業之對象
    、期間、區域、職業活動等，是否不致使受僱人處於過度困
    境中？4.雇主是否需有填補勞工因競業禁止損害之代償措施
    存在？5.離職後受僱人之競業行為有無背信性或違反誠信原
    則？
(二)、本件上訴人雖抗辯：其簽署系爭「員工聘僱保密暨競業禁止
    合約」，並非出於自由意志，且該「員工聘僱保密暨競業禁
    止合約」係定型化契約，應屬無效等語。然查：上訴人乙○
    ○、甲○○係分別於95年10月2日、95年7月24日前往被上訴
    人公司任職同日即簽署系爭員工聘僱保密暨競業禁止合約，
    此為兩造所不爭執，上訴人雖辯稱其簽署該合約非出於自由
    意志，且若不簽署將離職等語，然公司為確保其競爭之優勢
    及營運之需要，而要求員工簽署競業禁示之約款，此為一般
    專門領域及光學、科技業者所常見，而上訴人是否願意進入
    被上訴人公司工作，乃依其自由選擇之結果，上訴人亦得斟
    酌是否簽立上開合約，其縱因簽約而負有競業禁止之義務，
    亦係基於契約約定之結果，並非被上訴人施以詐欺或脅迫之
    所致，上訴人就其所稱簽約非出於自由意志一節，又未能舉
    出任何證據以實其說，自難採信。
(三)、再查，系爭「員工聘僱保密暨競業禁止合約」係被上訴人公
    司事先擬定預定用於同類契約之條款而訂定之契約，固屬定
    型化契約無訛，然並非所謂定型化契約均為無效，仍應參酌
    上述說明，斟酌契約內容是否顯失公平以為斷，茲分述如下
    ：
  1.上訴人雖抗辯；其任職被上訴人公司期間，所屬部門及職位
    為組件技術中心下屬機構設計課之投影機組機構工程師及光
    機工程師，職位不高。上訴人乙○○任職期間僅完成前手未
    完成之二投影機鏡頭提案及樣品，惟該二投影鏡頭均未取得
    認證及量產，未接觸被上訴人公司之生產流程，被上訴人復
    未舉證證明其有應受保護之利益，本件競業禁止之約款有失
    公平，應屬無效云云。然就企業或雇主而言，所謂保護利益
    ，並非以取得專利權或以具有技術之優越性為其前提，舉凡
    公司內部經營運作或職務上應保密之重要事項，經洩漏於外
    會對公司競爭力或營運上產生窒礙或阻擾之事項，均屬企業
    或雇主所擁有之保護利益。而所謂研發設計，本即就企業或
    雇主在其原有產品、技術之基礎下，預就市場趨勢及需求，
    進行產品之改進或創新，祈使企業產品線擴增，或因製程改
    進、技術創新而得以提高競爭力，使企業產品之市佔率提高
    。而參與研發之人員，除其本身之專業技能外，亦可藉由在
    企業或雇主提供原有技術基礎、更加提升及精進自己之專業
    技能。另因參與企業或僱主之研發工作，即得以知悉企業或
    雇主對於特定產品將來趨勢之判斷、市場需求之預估等事項
    ，就此而言，實不得謂企業或雇主無受競業禁止保護之利益
    。是以上訴人2人既任職於被上訴人公司光學技術部門，並
    參與投影機鏡頭之研發、設計等研發工作，自得參與及知悉
    被上訴人公司關於投影機鏡頭研發、設計之方向與進程，故
    難謂被上訴人公司無受保護之利益。
  2.次查，在上訴人任職被上訴人公司之期間，上訴人2人之直
    接主管即訴外人張明新曾於95年8月2日將relay鏡片之設計
    圖以電子郵件方式傳送給上訴人甲○○（原證20）；於95年
    8月22日將被上訴人公司客戶傳送之BENQ鏡頭濾光片（flite
    r）圖面傳送給上訴人甲○○（原證21）；於96年1月17日將
    被上訴人公司客戶明基公司（已更名為佳士達）之新鏡頭設
    計圖、規格、目標價等資訊傳送給上訴人乙○○、甲○○（
    原證22）；於96年2月13日將被上訴人公司關於編號SASAH04
    29鏡頭報價資料即內部成本傳送給上訴人乙○○（原證24）
    ；於96年1月31日將被上訴人公司編號xga鏡頭規格資料傳送
    給；上訴人乙○○（原證25）；於96年3月1日將被上訴人公
    司GSM1510鏡頭馬達座鎖孔設變規格（原證27）傳真予上訴
    人乙○○；於95年12月15日傳送予上訴人乙○○之原證28，
    則屬a02鏡頭及其配合零件之相關規格；另上訴人乙○○自
    95年12月18日起至96年2月27日止，亦持續處理被上訴人公
    司428、429鏡頭產品相關設計、生產業務（原證42）；而上
    訴人甲○○則於95年8月10日收受被上訴人公司鏡頭產品設
    計規格（原證29），於95年8月22日收受關於公司之PＺ00000
    0000反射鏡設計規格（原證30），95年8月31日收受公之pz-
    1226鏡頭產品之設計規格（原證31、32），於95年12月25日
    將其於職務上完成之BENQ1080p（原證33）；96年1月24日完
    成A3-scanner（原證34）產品設計資料傳送予張明新，並多
    次負責與被上訴人公司重要客戶，如台達電子公司、德州儀
    器公司、Meiloo n公司、明基公司等接洽聯繫（原證35至39
    ），且於職務上完成「光學投影系統」、「可提高對比值的
    全反射稜鏡組」等產品，供被上訴人申請專利（原證41），
    此業據被上訴人提出前開各該電子郵件列印資料在卷可證。
    參以，原證20於郵件上特別載明「圖面勿再外流」，其附圖
    並印有「機密」字樣，原證21亦印有印有「機密」二字，顯
    示各該圖面確屬公司內部控管之重要資料，由原證22、25、
    27、28、29、30之內容以觀，亦攸關被上訴人公司產品設計
    及零件之規格，核屬公司營業之秘密。是以，上訴人乙○○
    、甲○○2人於任職被上訴人公司期間，既實際參與被上訴
    人公司鏡頭產品編號428、429之研發工作，並因工作之機會
    ，而得悉其所參與研發被上訴人公司產品之規格及技術；依
    原證35-39之電子郵件資料亦顯示，上訴人甲○○在任職被
    上訴人公司期間，亦有多次與被上訴人客戶如台達電等聯繫
    ，而得與聞被上訴人公司與客戶交易之內容；被上訴人公司
    復係以光學儀器製造為業，此有公司基本資料查詢在卷可稽
    （原證19）；該公司對於上述之文件事項，顯有要求離職員
    工負擔保密義務或競業禁止之保護利益。
  3.上訴人固以渠等在被上訴人公司雖非居領導職位或經理階層
    ，抗辯其等應不受競業禁止之約束，然以其擔任研發人員所
    得知悉上開文件資料，就公司之營業而言，已有受保密之保
    護利益存在，上訴人2人當然為競業禁止約定適用之人員，
    而不能單純以職稱及位階，據以判斷是否有競業禁止約定之
    適用。況上訴人研發之結果，不論是否其後有取得認證或量
    產，亦非審究被上訴人公司是否有保護利益之要件，蓋研發
    結果未取得認證或量產之原因甚多，其可能為落後市場需求
    、技術未臻完備、生產良率不高致成本高於市場需求而不具
    競爭力等等，非可一概而論；然不論如何均有助於企業或雇
    主生產技術之累積，就此而言，縱其後所研發之標的並未量
    產，自仍不能以之推出此部分即無保護利益；是上訴人上揭
    所辯，即應不足採，被上訴人主張其關於本件競業禁止約定
    ，有保護利益等情，核屬可採。
(四)、上訴人固又抗辯：其長期任職於光電產業，投影機鏡頭相關
    技術為其等賴以維生之關鍵，系爭競業禁止條款，使得上訴
    人2人自訴外人玉晶公司離職後，僅能待業在家，不敢從事
    相同或類似之工作，已侵害上訴人之生存權及工作權等語。
    惟查，依系爭「員工聘僱保密暨競業禁止合約」第5條第3項
    之約定：「乙方（即上訴人）承諾於離職日或聘用關係消滅
    日起貳年內，不得受僱於與甲方（即被上訴人）或甲方關係
    人公司相同或類似產品業務之公司或事業，亦不得為自己或
    他人投資或從事或經營與甲方或甲方關係人直接競爭之商品
    、事業或服務」，有系爭合約在卷可證，可見上開離職後競
    業禁止之約定，係以「相同或類似產品業務之公司或事業」
    、「直接競爭之商品、事業或服務」為限，非指全部之其他
    廠商，當無礙於上訴人離職後其他業務之選擇。且上訴人乙
    ○○為虎尾技術學院製造工程學系畢業，於任職被上訴人公
    司之前，亦曾先後任職新普公司（工程師）、華晶公司（工
    程師）、前錦公司（高級工程師）、佳凌公司（副理），有
    上訴人乙○○之履歷表在卷可證（原證5），顯見其除投影
    機鏡頭研發業務以外，尚有不同領域之任職經歷，並有管理
    職之經驗；上訴人甲○○則有物理學學位，亦曾任職多家公
    司，有其履歷表在卷可查（原證3）；是依上訴人等之條件
    、資歷等，並非僅有投影機研發一途，可充為上訴人再為任
    職之場所，其工作領域及專業發展非僅限於被上訴人公司或
    相類似公司，是此項競業禁止之約定，應不甚妨礙上訴人於
    其他就業職場上之發展。再系爭競業禁止合約限制之期間為
    2年，亦為通常實務所承認之合理期間，且本件上訴人所從
    事者為被上訴人公司投影機鏡頭之研發工作，而一項技術之
    改進或創新，從發想、研究到技術成熟，本非一蹴可幾，而
    需相當之期間，因此企業或雇主為保護其創意，而與勞工約
    定競業禁止之期間為2年，亦難認有何不合理之處。
(五)、況依兩造間「員工聘僱保密暨競業禁止合約」第5條第3項之
    約定，受競業禁止之上訴人，得依競業禁止補償辦法辦理，
    且被上訴人公司亦確訂有競業禁止補償辦法，有被上訴人提
    出之競業禁止補償辦法在卷可證（原證2）；雖上訴人抗辯
    渠等於離職時，其離職申請書及服務證明書上並未註明受有
    競業限制，上訴人無從向被上訴人公司申請補償，足見被上
    訴人公司之補償條款實際上無法實行；縱使該補償條款確能
    實現，其補償金額僅為底薪之一半即約14,000元，上訴人等
    實無法賴以維持生計等語。然查兩造系爭「員工聘僱保密暨
    競業禁止合約」既定有競業禁止補償之約定，則上訴人於遵
    守競業禁止之約定時，即得依其約定向被上訴人公司請求補
    償；且是否有競業禁止之約定，為契約行為，並非單方可自
    行決定者；亦即兩造間是否有競業禁止之約定，仍應視兩造
    所訂「員工聘僱保密暨競業禁止合約」之內容定之；而關於
    離職申請書，分係上訴人欲離職時向被上訴人公司提出之申
    請書，服務證明書則係上訴人離職後，由被上訴人發給之證
    明書，其上有否註明受有競業限制，並非兩造系爭競業禁止
    約定之內容，是縱上揭文書並未註明受競業限制，亦不影響
    兩造原有「員工聘僱保密暨競業禁止合約」之效力。且其後
    被上訴人公司於96年4月25日以臺中縣潭子栗林郵局第27號
    、第28號存證信函通知上訴人2人違反競業禁止約定時，除
    重申競業禁止之約定外，並已通知上訴人2 人得依被上訴人
    公司競業禁止補償辦法向被上訴人公司申請補償，且隨存證
    信函一併檢送競業禁止補償申請書予上訴人2人，有各該存
    證信函在卷可證（原證17），足認被上訴人公司自始即未否
    認上訴人如遵守競業禁止約定，得依被上訴人公司所訂之競
    業禁止補償辦法請求補償。而依被上訴人公司所訂競業禁止
    補償辦法第6條第3項所示，被上訴人公司補償之金額為「依
    離職日或聘僱關係消滅日前勞資雙方和議之基本月薪（不包
    括績效獎金、加班費、分紅等）與離職員工從事其他工作所
    領之基本月薪之差額之半數計算之，但離職員工從事其他工
    作所領之月薪較高時，公司不予補償。」有被上訴人公司提
    出之競業禁止補償辦法附卷可稽，足認其所定補償之金額已
    達最後任職期間工資總額之半數，上訴人雖抗辯其補償金額
    過低，然若補償金額採補足差額，則無異鼓勵員工跳槽，不
    符企業培植員工及人事安定之經營原則，是以差額半數為補
    償之標準，應認尚屬合理。從而，被上訴人公司就離職他就
    之員工，既訂有填補勞工因競業禁止損害之補償措施存在，
    自難認2年競業禁止期間，有何顯失公平之情事。
(六)、又查被上訴人公司所營事業為光學儀器之製造，鏡頭之研發
    、生產為被上訴人公司主要營業項目；訴外人玉晶公司亦係
    從事光電之產品及儀器裝配製造及買賣等，專業生產各種玻
    璃鏡片、球面及非球面塑膠鏡片、鏡頭等等，此有公司登記
    資料及玉晶光電網頁列印資料在卷可證，可見該二公司係互
    為競爭公司，上訴人雖抗辯玉晶公司係研發9618D鏡頭為穿
    透式之鏡頭，與被上訴人公司主要生交之反射式DLP鏡頭所
    需技術不同，抗辯其無違反競業禁止之約定，然查：
  1.玉晶公司營業項目包括LCD投影機、手機鏡頭等（原證9），
    與被上訴人公司營業項目互有重疊，且被上訴人公司於94年
    11月間，即曾為客戶三洋電機公司設計LCD投影機鏡頭（原
    證23），而上訴人於離職後投入玉晶公司，該公司業務範圍
    包括LCD投影機鏡頭，乃上訴人所自承，再觀諸上訴人於離
    職前、後即已參與之玉晶公司9618D投影機鏡頭，亦為三洋
    電機公司所委託（原證14），足見被上訴人主張與玉晶公司
    係從事相同或類似業務之競爭廠商，應可採信。再由玉晶公
    司營業項目除光電零配件及成品之製造買賣、光學與電子有
    關之單項零配件之製造買賣、塑膠及亞克力鏡片、鏡頭之裝
    配製造買賣等（原證8）外，並包含「客戶委託的各式鏡頭
    設計、開發及生產」（原證9），可見其營業範圍非僅有961
    8D一種產品。是上訴人徒以9618D為LCD產品，與DLP設計不
    同云云，主張被上訴人固有知識無受侵害之虞，亦難採信。
  2.次按被上訴人公司與玉晶公司既從事相同或類似之產品，為
    競爭之廠商業如前述，而上訴人乙○○於96年4月10日自被
    上訴人公司以「薪資待遇」為由離職，上訴人甲○○亦於同
    日以「進修學位、出國、移民」為由離職，有離職申請書2
    件（被證8、10）在卷可證；稽之其離職時之工作移交流程
    表第1欄之須知已載明：「依照入社時簽署之「員工聘僱守
    密合約」，員工承諾於聘用關係終止起貳年內，絕不以自己
    或他人名義利用本公司之營業秘密經營、參與經營與本公司
    業務相同或類似產品業務之事業，或受聘他人之職務時使用
    。」項下簽名，有被上訴人公司工作移交流程表（原證46）
    在卷可證；足認上訴人於離職時，依被上訴人公司之離職程
    序，仍有提醒上訴人簽署「員工聘僱保密暨競業禁止合約」
    而應受競業禁止約定規範之事實。詎上訴人2人於96年4月10
    日自被上訴人公司離職後，旋於翌日即同年月11日即前往被
    上訴人公司之競爭公司即訴外人玉晶公司任職，且所任職之
    部門為投影機鏡頭研發，與上訴人在被上訴人公司任職之業
    務完全相同，已違反前開競業禁止之義務。
  3.綜上所述，本件兩造所訂「員工聘僱保密暨競業禁止合約」
    之約定，並無顯失公平之情事，自難認為無效，上訴人抗辯
    系爭「員工聘僱保密暨競業禁止合約」違背民法第247條之1
    之規定，應為無效等情，尚不可採。
(七)、上訴人2人既受2年系爭保密暨競業禁止約定之拘束，自渠2
    人離職日起2年內，自不得受僱於與被上訴人公司或其關係
    人公司相同或類似產品業務之公司或事業；然上訴人2人對
    於其等於96年4月10日自被上訴人公司離職後，即於翌日前
    往訴外人玉晶公司任職於光機事業部，從事投影機鏡頭研發
    之事實，並不爭執，且有勞工保險退保申請表（被證5）在
    卷可查，顯已違反兩造競業禁止之約定。被上訴人雖以此為
    由，主張上訴人2人應賠償被上訴人各2,000,000元，然查依
    系爭「員工聘僱保密暨競業禁合約」第5條第5項約定「乙方
    違反本條各款規定時，除按甲方人事規章處置外，甲方得請
    求乙方因違約行為所得之利益，作為甲方之損害賠償；如經
    甲方通知停止前述行為而未立即改正時，乙方應賠償新台幣
    二佰萬元或按違反之年度或離職日或聘僱關係消滅日前一年
    的年所得（包括薪資所得及股票分紅所得）合計之金額之貳
    倍，取其較高者，予甲方做為違約金，乙方並應另賠償甲方
    所受之損失。」觀之，其約定損害賠償之性質，係屬違約金
    約定；而上訴人2人固有違反系爭競業禁止約定之行為，然
    渠等在被上訴人公司於96年4月25日以臺中縣潭子栗林郵局
    第27號、第28號存證信函通知上訴人2人前往訴外人玉晶公
    司任職係違反兩造競業禁止之約定，並定應於7日內依該存
    證信函之意旨停止違約行為後，上訴人2人旋於96年4月27日
    向訴外人玉晶公司提出離職申請，並於同年5月3日自訴外人
    玉晶公司離職，此亦有被上訴人公司提出之存證信函（原證
    17）及上訴人提出之離職申請表（被證5）在卷可查，是上
    訴人2人雖有違反競業禁止之約定，然於被上訴人公司通知
    要求改正後，旋即改正，被上訴人公司復未提出上訴人2人
    有何其他違反競業禁止約定，或有何經通知改正而未立即改
    正之事實，是被上訴人公司主張依系爭競業禁止約定第5條
    第5項後段（被上訴人載為中段），請求上訴人2人各賠償被
    上訴人2,000,000元，即屬無據，惟其依同條項前段約定，
    主張上訴人應以其因違約行為所得之利益，充為賠償被上訴
    人之金額，則無不合，應屬可採。
(八)、第按約定之違約金是否相當，應依一般客觀事實、社會經濟
    狀況及當事人所受損害情形，以為酌定標準，最高法院49年
    台上字第8017號判例意旨足參，上訴人雖又抗辯被上訴人公
    司合約所定之違約金過高，請求予以酌減云云。查上訴人2
    人自96年4月11日前往訴外人玉晶公司任職，迄同年5月3日
    離職止，僅分別取得42,176元（上訴人乙○○）、39,295元
    （上訴人甲○○）之薪資利益，而上訴人乙○○任職被上訴
    人公司之期間為95年10月2日起至96年4月10日止，上訴人甲
    ○○任職被上訴人公司之期間為95年7月24日起至96年4月10
    日止；任職期間均不長；薪資所得各約每月43,000元，上訴
    人2人違約之程度不高等情狀，認被上訴人公司所得請求之
    違約金應以上訴人2人其在訴外人玉晶公司所取得之薪資利
    益42,176元及39,295元為限，方稱合理，逾此則屬無據，應
    予駁回。
(九)、綜上，被上訴人公司依系爭競業禁止合約之約定，請求上訴
    人乙○○賠償42,176元、上訴人甲○○賠償39,295元之違約
    金，並均自起訴狀繕本送達上訴人翌日即96年6月2日起，按
    週年利率5%計算之法定遲延利息，核屬有據，應予准許，業
    如前述，原審因之就此部分為被上訴人勝訴之判決並以：本
    件判決所命之給付金額未逾50萬元，併依職權宣告假執行，
    並諭知上訴人2人免為假執行之供擔保金額，經核並無不合
    ，上訴意旨仍執前詞，指摘原審不利之判決為失當，求予廢
    棄改判，洵屬無據，其上訴為無理由應予駁回。
(十)、上訴人雖又具狀請求傳訊證人張明新用以證明原證20、24、
    27、28、29至32之內容均屬公司產品之成本及規格，非特殊
    之知識或秘密云云，然原證20之圖面業經被上訴人公司列為
    機密之文件，另原證24、27、28及29至32之郵件所涉或屬公
    司產製鏡頭之成本、馬達規格之更動或為公司產品及其配合
    零件等之資料，均係被上訴人公司投入人力、物力研發、設
    計及生產之所得，為其營業之秘密，且營業之秘密並不以特
    殊及獨創性為必要、原證20之圖面又經被上訴人公司核定為
    「機密」，此不因證人個人主觀之判斷而有所不同，故本院
    認無傳訊證人之必要，從而本件事證既臻明確，兩造其餘攻
    擊防禦方法及所舉證據，經審酌結果，與本件判決結論又均
    無影響，爰不一一論述，附此敘明。
據上論結，本件上訴為無理由，依民事訴訟法第449條第1項、第
78條、第85條第1項前段，判決如主文。
中    華    民    國    97    年    3     月    31    日
                  民事第二庭    審判長法  官  邱森樟
                                      法  官  翁芳靜
                                      法  官  謝說容
以上正本係照原本作成。
不得上訴。
                                      書記官  胡美娟
中    華    民    國    97    年    3     月    31    日
                                                      Ａ


司法院資訊處製作；財團法人民間司法改革基金會備份。
